臺灣高等法院刑事判決　　　　　　　　96年度上訴字第1097號
上　訴　人
即　被　告　甲○○
選任辯護人　扶助律師　蔡育霖律師
上列上訴人因殺人案件，不服臺灣板橋地方法院95年度重訴字第
51號，中華民國96年1月31日第一審判決（起訴案號：95年度偵
字第14345、14597號），本院判決如下：
    主  文
原判決關於殺人及定執行刑部分撤銷。
甲○○殺人，處有期徒刑拾壹年。褫奪公權捌年。
    事  實
一、甲○○因簽賭職棒，積欠張人傑賭債，為處理債務問題，遂
    於民國95年5 月23日17時許，與張人傑相約在臺北市忠孝復
    興捷運站附近會面，再偕同搭乘計程車前往臺北縣永和市○○路680巷1號3樓「星達賓館」，於同日18時20分許，2人進
    入該賓館第307室商談債務問題。未幾，張人傑撥打電話向
    甲○○之祖父黃丁稱：籌款新臺幣（下同）45萬元，否則不
    放甲○○回家等語，又撥打電話要約其弟張人凱前來，甲○○聽聞張人傑電請他人前來，因而怒萌殺人之犯意，於同日
    19時20分許（原判決誤載為17時20分），趁張人傑未注意之
    際，進入廁所取出「星達賓館」所有之完整陶瓷製馬桶水箱
    蓋1只，以雙手持該水箱蓋，自張人傑背後，朝其頭部接續
    猛擊3下後，張人傑因不堪重擊蹲跪於地，惟仍掙扎欲起身
    ，甲○○見狀猶未停手，雙手再持該水箱蓋，朝張人傑頭部
    接續又猛擊約3下，該水箱蓋因而破裂為3塊，甲○○始停手
    ，張人傑因而受有頭部鈍器傷，造成頭皮下嚴重出血、頭顱
    骨折、硬膜下出血及蜘蛛網膜下腔出血等傷害，並倒地昏迷
    不醒。斯時賓館服務生乙○○聽聞該307室傳來打鬥聲而前
    往敲門詢問，甲○○驚聞敲門聲，為免遭人察覺異狀，遂從
    房內回應「沒什麼事」，並將昏迷倒地而流血不止之張人傑
    抱起安置在床上，假扮張人傑在睡夢中，旋由該賓館房間窗
    戶跳下2樓遮雨棚逃離現場。該賓館服務生乙○○於甲○○
    應答後，仍覺不妥，遂報警處理，經到場警員會同該賓館主
    管何中田以鐵鋸破門進入第307室，始發現昏迷躺於床上而
    流血不止之張人傑，隨即將張人傑送醫急救，並當場扣得甲○○前開持以猛擊張人傑頭部而破裂為3塊之馬桶水箱蓋。
    張人傑雖經送醫急救，仍延至95年5月31日4時許，因頭部鈍
    器傷致硬膜下出血死亡。嗣經警循線於95年5月28日通知甲○○到案偵悉上情。
二、案經臺北縣政府警察局永和分局報請臺灣板橋地方法院檢察
    署檢察官偵查起訴。
    理  由
甲、程序部分：
一、證人乙○○於警詢中所為之陳述，係審判外之陳述，且查無
    其陳述有傳聞法則之例外情形，應認無證據號能力 。
二、證人丙○○（原名張人凱）、何中田於警詢時所為之證述，
    及證人丙○○、黃丁於偵查中之證述，被告、辯護人均未於
    言詞辯論終結前聲明異議，依刑事訴訟法第159條之5第2項
    、第1項規定，視為同意作為證據，且經本院審酌前開證人
    之證述，核無非出於自由意願而為陳述或遭違法取證及顯有
    不可信之情況，且偵訊時所為之證述，均經具結，認警詢、
    偵訊筆錄作成之情況均屬適當，自應有證據能力。
三、卷附之法務部法醫研究所（95）醫鑑字第1169號鑑定書（見
    相驗卷第86至95頁）、法醫驗斷書（見相驗卷第48至53頁）
    ，均係偵查中檢察官囑託進行鑑定，及卷附之天主教耕莘醫
    院永和分院所製作之診斷證明書、急診室紀錄表、會診紀錄
    、護理紀錄、出院病歷摘要（見相驗卷第74至83頁），行政
    院衛生署豐原醫院95年12月4日豐醫歷字第09500010034號函
    暨急診病歷等文書（見原審卷第157至161頁），係醫院醫師
    本於專業知識於業務上作成之紀錄文書，具有相當之中立性
    ，均屬於法定之傳聞例外情形，且對本案被告被訴殺人之待
    證事項具有相當關聯性，認為適當，核無不可信之情況，依
    刑事訴訟法第159條之4第1款、第2款之規定，均應有證據能
    力。
四、卷附之監視器翻拍照片10張（見偵字第14345號卷第20至24
    頁）、現場照片9張（同上偵卷第25至29頁），及相驗照片
    24張（見相驗卷第66至73頁），均係檢警合法取得之物，依
    刑事訴訟法第158條之4反面解釋，得採為證據。
乙、實體部分：
一、訊據上訴人即被告甲○○固坦承於前揭時、地持扣案之陶瓷
    製馬桶水箱蓋，猛擊被害人張人傑之頭部共約6下，因而造
    成被害人死亡，惟矢口否認有何殺人之故意，辯稱：伊不是
    故意打死被害人，係因之前遭被害人毆打，又聽見被害人撥
    打電話叫人前來，一時害怕，想要離開，才拿馬桶水箱蓋敲
    打被害人云云。辯護人辯護意旨略以：被告與被害人間因簽
    賭職棒產生債務糾紛，被告前於95年5月19日遭被害人夥同
    他人強押拘禁並毆打，毆打後被害人見被告受傷，始以「張
    文龍」之名義將被告送至行政院衛生署豐原醫院急診室就醫
    ，可見被害人在處理債務過程中，顯然較為強勢，嗣被害人
    於95年5月23日，與被告在「星達賓館」商談債務問題時，
    因被害人撥打電話要其弟張人凱前來助勢，又以電話恐嚇被
    告之祖父黃丁準備45萬元，否則不放被告回家，被告因之前
    曾遭被害人拘禁、毆打，深怕再度遭受傷害而急欲脫身，情
    急之下，自難奢求被告於下手前先思考打擊之部位、或審度
    下手之輕重，況被告如有殺人之故意，何以於被害人倒地後
    ，猶將被害人抱至床上，且被告離開時，被害人尚未死亡，
    何以被告未確認被害人死亡後再行離去，是被告雖有持馬桶
    水箱蓋毆打被害人頭部，致被害人死亡，惟被害人死亡之結
    果，並非被告之本意，被告並無殺人之犯意云云。經查：
  (一)上揭被告如何於前揭時地，以雙手持馬桶水箱蓋猛擊被害人
    頭部共約6下之事實，業據被告迭於警詢、偵查、聲請羈押
    訊問及原審坦承不諱（見偵字第14345號卷第7頁、相驗卷第
    55頁反面、原審聲羈字第436號卷第3頁、原審卷第9、177頁
    ），且經證人即被害人之弟丙○○於警詢、偵查中指訴綦詳
    （見偵字第14345號卷第124、125頁、相驗卷第3、4頁、第
    63頁）。又案發當時，係由「星達賓館」服務生乙○○發現
    被告與被害人所共處之第307室，傳出吵鬧聲響，經敲門詢
    問後，隨即報警，由到場之警員會同賓館之主管何中田使用
    鐵鋸將房門打開，再將被害人送醫急救等情，亦經證人即「
    星達賓館」之服務生乙○○於本院審理、「星達賓館」之主
    管何中田於警詢時證述明確（見本院卷審判筆錄第2至5頁、
    偵字第14345號卷第15至18頁），並有監視器翻拍照片10張
    、現場照片9張在卷可稽（見偵字第14345號卷第20至29頁）
    。而被害人確因被告持陶瓷製馬桶水箱蓋重擊頭部受有頭部
    鈍器傷，造成頭皮下嚴重出血、頭顱骨折、硬膜下出血及蜘
    蛛網膜下腔出血，雖經送醫急救，仍因頭部鈍器傷致硬膜下
    出血死亡之情，亦經臺灣板橋地方法院檢察署檢察官率同法
    醫師相驗屍體，並囑託法務部法醫研究所法醫師解剖屍體鑑
    定屬實，製有勘驗筆錄、驗斷書、相驗照片24張、法務部法
    醫研究所95年7月12日法醫理字第0950002844號函及（95）
    醫鑑字第1169號鑑定書在卷可憑（見相驗卷第44頁、第48至
    54頁、第66至73頁、第85至95頁），復有被害人送醫急救之
    天主教耕莘醫院永和分院所製作之診斷證明書、急診室紀錄
    表、會診紀錄、護理紀錄、出院病歷摘要附卷足參（見相驗
    卷第24頁、第74至83頁）。此外，尚有被告持以毆擊被害人
    頭部而破裂為3塊之陶瓷製馬桶水箱蓋扣案可資佐證，堪認
    被害人之死亡，係因被告持扣案之水箱蓋猛擊被害人頭部之
    行為所造成，自足徵被告前開行為與被害人死亡間，有相當
    之因果關係。至被告雖於警詢陳稱：伊持馬桶水箱蓋共敲擊
    被害人約6、7下云云（見偵字第14345號卷第7頁），惟於原
    審初訊時則稱：伊以馬桶水箱蓋打死者頭部，打6下（見原
    審卷第9頁），於原審審審理時猶稱：伊拿馬桶水箱蓋打被
    害人後腦3下後，又拿馬桶水箱蓋打被害人頭部第4、5、6下
    （指共6下，見原審卷第177頁），於本院審理時亦稱：伊拿
    水箱蓋自被害人背後朝其頭部砸3下，被害人倒地後爬起來
    ，伊又往其頭部砸3下（見本院審判筆錄第9頁），顯見被告
    於警詢所為敲擊被害人頭部約6、7下之陳述未臻具體明確，
    應認被告嗣後所稱共敲擊6下等語信屬真實。
  (二)被告雖辯稱：並無殺人之犯意云云，辯護人亦主張不得僅以
    被害人受傷之部位，認定被告主觀之犯意等語。惟按刑法上
    殺人罪與傷害人致死罪之區別，本視加害人有無殺意為斷，
    被害人所受之傷害程度，固不能據為認定有無殺意之唯一標
    準，但加害人之下手情形如何，於審究犯意方面，仍不失為
    重要參考資料（最高法院20年非字第104號判例要旨參照）
    。查頭部有大腦組織，為人之神經中樞，掌管人之思考及行
    動，復因大腦組織脆弱，極易受到傷害，故以鈍器毆打頭部
    ，若傷及腦部組織，足以致命，此為週知之事實，且被告當
    時係已年滿20歲智識健全之成年人，尤難諉為不知。再者，
    被告持以行兇之馬桶水箱蓋，係陶瓷所製，質地堅硬厚實，
    且於被告持以行兇之過程中，破裂為3塊等情，業經原審勘
    驗屬實，並有該馬桶水箱蓋之照片4張附卷可憑（見原審卷
    第180頁、第167、168頁）。參以被害人係受有頭部鈍器傷
    ，因而造成頭皮下嚴重出血、頭顱骨折、硬膜下出血及蜘蛛
    網膜下腔出血，經送醫急救仍因頭部鈍器傷致硬膜下出血死
    亡，有前開卷附之法務部法醫研究所鑑定書可參（見相驗卷
    第91頁反面），足見被害人頭部所受重擊力道之大，於短短
    不過約6下之撞擊，即造成被害人受有前開傷勢，並致該質
    地堅硬厚實之陶瓷製馬桶水箱蓋破裂為3塊，堪認被告持該
    馬桶水箱蓋擊打被害人頭部所用力道甚鉅，下手甚重。又據
    被告於原審供稱：伊拿馬桶水箱蓋打死者後腦3下後，死者
    當時先蹲下去，馬上又站起來，之後伊再拿馬桶水箱蓋打死
    者的頭部3下。馬桶水箱蓋之前是完好沒破裂，不知打到第
    幾下才破裂等語（見原審卷第177頁），顯見被告係趁被害
    人不注意之際，手持馬桶水箱蓋重擊被害人後腦部，且在重
    擊3下後，被害人欲掙扎起身時，被告猶未停手，再次猛擊
    被害人頭部約3下，造成被害人頭部流血不止而昏迷倒地，
    足徵被告當時用力至猛，殺意甚堅。且被告見被害人大量出
    血昏迷倒地後，未立即報警將被害人送醫急救，甚於賓館服
    務生乙○○敲門詢問時，猶佯稱「沒什麼事」，並將被害人
    抱起安置在床上，假扮被害人在睡夢中，於離去時，仍任房
    門以鐵鍊鎖住，益徵被告欲置被害人於死之決心甚明，所辯
    無殺人犯意，無非事後圖卸之詞，難以採信。至辯護人主張
    不得僅以被害人之受傷部位，認定被告主觀犯意，顯然無視
    頭部實係人體重要且脆弱致命之部位，矧被告手持堅硬重物
    ，敲擊被害人頭部約6下，即造成被害人死亡之結果，又於
    被害人掙扎起身之際，猶未停手，難謂其無殺人之決意，是
    辯護人上開主張顯悖於常情，亦無足採。
  (三)辯護人另主張：被告係因之前曾遭被害人拘禁、毆打，並以
    「張文龍」之名義就醫，而被害人於案發當時又撥打電話恐
    嚇被告之祖父黃丁籌款，否則不放被告離去，並撥打電話吆
    喝他人前來，被告擔心再次遭到毆打，情急下為脫身始傷害
    被害人云云。經原審向行政院衛生署豐原醫院調取病歷資料
    得知，95年5月20日當日固有自稱「張文龍」之人，因頭部
    外傷，前往該院就醫，此有該院95年12月4日豐醫歷字第
    09500010034號函暨急診病歷存卷可按（見原審卷第157至
    160頁），惟細繹該份急診病歷所載，「張文龍」之年籍資
    料均與被告本人不同，該「張文龍」是否確係被告本人已有
    疑義，且「張文龍」自述係因騎機車至谷關滑倒而受有頭部
    外傷，核與被告所稱係因被害人率眾毆打所致不符，是該急
    診病歷資料顯不足為被告有利之認定。且據證人乙○○於本
    院證稱：被告與被害人一起進來賓館，2人有說有笑，沒有
    異樣等語（見本院審判筆錄第5頁），並比對監視器翻拍照
    片（見偵字第14345號卷第23、24頁），被告與被害人進入
    賓館時，被害人手搭在被告肩上，與常人一般，故被告若曾
    於95年5月20日遭被害人拘禁、毆打，何以於短短3日後，接
    獲被害人要約，基於自由意願下，竟仍單身前往赴約，並與
    被害人一同前往旅館此一密閉空間商談事情？顯與常情相違
    。參以被告於警詢時自承：伊於95年5月21日下午與張人傑
    一起到嘉義市○○路612號「白宮大飯店」202室，因伊要拿
    回本票及借據才動手行竊，竊得張人傑的行動電話2支、本
    票3張、借據1張及聯邦銀行、慶豐銀行存摺各1本等財物等
    語（見偵字第14345號卷第167頁），被告既於95年5月21日
    自願與被害人前往飯店投宿，並在飯店房間內起意竊盜被害
    人財物後，隨即離去，足見被告當時之行動自由並未受到拘
    束無疑，是被告辯稱：於95年5月20日前後數日遭被害人拘
    禁云云，難信屬實。至被害人於本案案發時，曾在賓館房間
    內，撥打電話向被告祖父黃丁要求準備款項，才要放甲○○
    離去一事，雖經證人黃丁於偵訊時證述屬實（見偵字第
    14597 號卷第50頁），然依被告於警詢時供稱：伊趁張人傑
    不注意時，就拿馬桶蓋從張人傑後腦敲打（見偵字第14345
    號卷第7頁）、於偵查中亦自承：伊情急之下就拿馬桶水箱
    蓋打張人傑頭部後腦等語（見相驗卷第55頁反面），顯見被
    害人當時雖與被告同處一室，然並未注意被告之舉止，甚且
    背對未遭拘束之被告，益徵被害人當時對被告並無提防之意
    ，被告始有充足之時間，趁被害人不注意之際，走進房間廁
    所內，以雙手取出笨重之馬桶水箱蓋，再步出廁所，持以猛
    擊被害人。又觀之上揭被告與被害人2人於「星達賓館」步
    行之監視器翻拍照片，可知被告之身型較被害人壯碩、身高
    亦較被害人高大，是以，縱被害人有恐嚇被告祖父籌款之行
    為，然被告苟有離開現場之意，在當時僅有被告與被害人2
    人在賓館房間內，被害人復未注意被告之行為舉止，被告當
    可利用被害人不注意之際，趁機離開，即便遭被害人發現，
    然被告既較被害人高大壯碩，被告亦非不能排除被害人阻擋
    而自行離去之可能，是辯護人上開所辯，自乏所據，顯無可
    採。
  (四)被告雖於原審審理時改稱：當時右手有瘀青，係以左手持馬
    桶水箱蓋打被害人云云，然據被告於警詢時供承：當時伊用
    馬桶蓋敲他時，馬桶蓋破裂造成伊右手虎口受傷等語（見偵
    字第14345號卷第7頁），足見被告係以雙手持該馬桶水箱蓋
    猛擊被害人頭部，否則被告右手虎口處豈會因該馬桶水箱蓋
    破裂而受傷？是被告嗣於原審時改稱僅以左手持該馬桶水箱
    蓋打人之詞，要係避就之詞，殊無可採。
  (五)另被告於本院審理時又改稱：當時被害人叫伊到床上坐好，
    並推伊一下，致伊掉到浴室裡面跌倒，伊就拿出水箱蓋自其
    頭後部砸3下，他爬起來，伊又往其頭部砸3下云云，惟被告
    所為其因被害人推擠而掉到浴室之說詞已屬首見，亦與被告
    於原審所陳：當時伊打被害人前3下時，他有推伊，他用手
    推伊上半身，但伊沒有被推開等語不符（見原審卷第178頁
    ），應認被害人於被告重擊頭部3下後，因重心不穩而蹲跪
    於地，被害人仍欲掙扎起身時，無意間推擠、拉扯被告，惟
    因被害人已遭重擊，致推擠、拉扯之力道不大，被告因而未
    被推開，始合於情理，故被告上揭更異之詞，僅係推諉飾卸
    之詞，亦不足採。
  (六)綜上諸情交互以觀，被告確有殺人犯意，並為殺人犯行堪以
    認定。本件事證明確，應依法論科。
二、核被告所為，係犯刑法第271條第1項之殺人罪。被告以扣案
    之馬桶水箱蓋接續敲擊被害人頭部約6下，係被告在時、空
    密接之情形下，基於一個意思決定所為之具有反覆性及延續
    性之接續行為，僅屬一罪。原審對被告殺人部分，予以論罪
    科刑，固非無見，惟被告持馬桶水箱蓋敲擊被害人頭部共
    6下，原審認定約6、7下，尚未具體明確。被告於原審判
    決後，已與被害人家屬達成和解，共賠償200萬元，並先賠
    償80萬元，有臺灣板橋地方法院調解筆錄在卷可按，原審未
    及審酌被告已與被害人達成和解而予以量刑，容有未洽。被
    告上訴猶執陳詞否認殺人，固無理由，惟原判決既有上揭可
    議之處，自仍應由本院將原判決就殺人罪及定執行刑之部分
    予以撤銷改判。爰審酌被告年輕氣盛，自制力弱，僅因與被
    害人間有債務糾紛，竟一時衝動，怒萌殺意，持水箱蓋猛擊
    被害人頭部之手段極其強烈，下手甚重，犯後否認殺人犯行
    ，避重就輕，兼衡被告與被害人間之債務關係、被告犯罪時
    所受之刺激，暨犯後已與被害人家屬達成和解等一切情狀，
    量處如主文所示之刑，以示懲儆。又刑法第37條第2項有關
    褫奪公權之規定，修正前規定「宣告6個月以上有期徒刑，
    依犯罪之性質認為有褫奪公權之必要者，宣告1年以上10年
    以下褫奪公權」，修正為「宣告1年以上有期徒刑，依犯罪
    之性質認為有褫奪公權之必要者，宣告1 年以上10年以下褫
    奪公權」，經比較修正前、後之規定，以新法之規定對被告
    較有利，應適用修正後之規定。本件被告所犯殺人罪，依犯
    罪性質，認有褫奪公權之必要，依修正後刑法第37條第2項
    之規定，併予宣告褫奪公權8年。扣案之已破裂為3塊之馬桶
    水箱蓋，雖係被告持以殺人之物，然係「星達賓館」所有之
    物，業據被告供明在卷，自無宣告沒收之必要，附此敘明。
據上論斷，應依刑事訴訟法第369條第1項前段、第364條、第299
條第1項前段，刑法第2條第1項、第271條第1項、第37條第2項，
判決如主文。
本案經檢察官謝英民到庭執行職務。
中　　華　　民　　國　　96　　年　　5 　　月　　31　　日
                  刑事第二庭審判長 法　官  張傳栗
                                   法  官  林銓正
                                   法  官  林恆吉
以上正本證明與原本無異。
如不服本判決，應於收受送達後十日內向本院提出上訴書狀，其
未敘述上訴之理由者並得於提起上訴後十日內向本院補提理由書
（均須按他造當事人之人數附繕本）。
                                   書記官  劉文美
中　　華　　民　　國　　96　　年　　5 　　月　　31　　日
附錄本案論罪科刑法條
中華民國刑法第271條
殺人者，處死刑、無期徒刑或10年以上有期徒刑。
